臺灣屏東地方法院民事判決
111年度潮原簡字第28號
原      告  劉雨晴  

訴訟代理人  鍾武雄律師
被      告  唐于埕  
上列當事人間請求確認優先承購權存在事件，本院於111年10月2
4日言詞辯論終結，判決如下：
　　主  文
原告之訴駁回。
訴訟費用由原告負擔。
    事實及理由
一、被告未於言詞辯論期日到場，核無民事訴訟法第386條各款
    所列情形，依原告聲請，由其一造辯論而為判決。
二、原告方面：
㈠、原告主張坐落屏東縣○○鄉○○○段000○000○000地號上，門牌號
    碼屏東縣○○鄉○○村○○路00號之房屋（下稱系爭建物），為被
    告經由本院111年度司執字第448號強制執行程序（稱系爭執
    行程序）取得，然系爭房屋雖為訴外人劉義達所有，惟系爭
    建物所在之基地為原告所有，依土地法第104條第1項中段規
    定，原告自有優先購買權，原告於系爭執行程序中表示異議
    ，並遵期提起本件訴訟。
㈡、系爭建物坐落之基地491地號（下稱491地號），原為古樓段1
    780地號，因109年10月9日地籍圖重測而將古樓段1780地號
    改為新古樓段491地號，而重測之前，1780地號係於58年9月
    30日由於政府為保障原住民生計，推行原住民行政所保留之
    原有山地保留地之開發管理，而辦理總登記為國有地、管理
    機關：台灣省政府民政廳並編定使用種類為「山坡地保育區
    」；繼之於58年12月15日由訴外人劉義達之父劉安中，依其
    有自住房屋於建地之條件，於58年9月30日申請准予建地設
    定地上權，存續期限自58年8月21日至68年8月20日；嗣於80
    年9月25日劉義達之父劉安中死亡，乃由劉義達因繼承登記
    為地上權人，進而於83年8月27日因地上權期間屆滿，由劉
    義達登記成為所有權人，因土地所有權與地上權混同而地上
    權塗銷。於90年4月6日，移轉所有權與訴外人劉德昌，復於
    107年5月3日由訴外人劉德昌以贈與為原因，移轉土地所有
    權與原告。訴外人劉義達於67年9月27日以戶長名義設籍於
    系爭房屋，是認於90年4月6日前，移轉所有權與劉德昌時，
    系爭建物與491地號土地係同為劉義達一人所有。於107年5
    月3日由劉德昌以贈與為原因，移轉土地所有權與原告時，
    始造成系爭建物與491地號土地所有權人分離之情形，參酌
    民法第762條規定，劉義達原有之系爭建物固與土地所有權
    人劉德昌及原告分離，倘地上權因混同而塗銷或消滅，系爭
    建物成為無權占有，將有遭受拆除，以致喪失自住房屋權利
    之風險，解釋上，地上權之存續於土地上系爭建物所有人劉
    義達具有法律上之利益，是以，應認系爭建物地上權不因混
    同而消滅，以符保障原住民生計之意旨；又於系爭執行程序
    第三次拍賣時，系爭建物與491地號土地未併同拍賣，而由
    被告聲明依底價買受，造成土地與建築物之拍定人各異，則
    依民法第838條之1前段規定，應視為已有地上權之設定；則
    原告就系爭執行程序，被告所拍定之系爭建物依土地法第10
    4條第1項後段規定，自有優先購買權委無疑義。
㈢、縱或不然，因系爭建物於被告拍定前，系爭建物與坐落之49
    地號土地均同屬於劉義達一人所有，嗣因贈與而移轉所有權
    與劉德昌及劉德昌以相同原因，移轉所有權與原告，系爭建
    物與491地號土地所有權人分離，則依民法第425條之1第1項
    規定推定土地受讓人或房屋受讓人與讓與人間或房屋受讓人
    與土地受讓人間，在房屋得使用期限内，有租賃關係；是以
    據上規定之解釋：491地號土地及其土地上系爭建物，同屬
    劉義達一人所有，而劉義達僅將土地所有權讓與劉德昌，則
    土地受讓人劉德昌與讓與人劉義達間，推定在系爭建物得使
    用期限内，有租賃關係；進而劉德昌再以491地號土地贈與
    移轉所有權與原告，從而繼受其權利，是以，本件原告對於
    被告拍定系爭建物，本於繼受系爭建物與491地號基地間之
    租賃關係，自亦得依據土地法第104條第1項後段規定，主張
    有優先購買權。原告就系爭建物有地上權，及租賃關係存在
    ，請求法院擇一判決。　
㈣、聲明：
⑴、確認被告於本院111年度司執字第448號強制執行事件就訴外
    人劉義達所有坐落屏東縣○○鄉○○○段000○000○000地號上(門
    牌屏東縣○○鄉○○村○○路00號）拍得之房屋一間，原告之優先
    購買權存在。
⑵、訴訟費用由被告負擔。　
三、被告未於言詞辯論期日到庭，據其提出之書狀略以：
　　原告提起本件訴訟，未依系爭執行程序所示之期間內提起訴
    訟，程序顯有疑義。再者，原告未為舉證其有何實質租賃關
    係存在或具有地上權、典權並經登記之權利，復原告以未經
    登記生效之地上權，而認應依民法第838條之1前段，視為已
    有地上權之設定，所稱不實，且顯不得對抗善意之被告。並
    聲明：原告之訴駁回。
四、法院之判斷：
㈠、按確認之訴非原告有即受確認判決之法律上利益者，不得提
    起。所謂即受確認判決之法律上利益，係指法律關係之存在
    與否不明確，原告主觀上認為其在法律上之地位有不妥之狀
    態存在，且此種不妥之狀態，能以確認判決將之除去者而言
    ，最高法院52年度臺上字第1240號判例可資參照。查原告主
    張其為地上權人及其就系爭建物有租賃關係存在，就系爭建
    物自得主張優先承買權，但因系爭執行程序未將系爭建物買
    賣條件及內容通知原告，原告即無法依同一條件為優先承購
    之意思表示，私法上之地位自有受侵害之危險，且該危險得
    以法院之判決除去，故原告有即受確認判決之法律上利益，
    應可認定。
㈡、原告主張被告經由系爭執行程序，拍賣取得系爭建物，業經
    本院調閱執行卷無訛，且為被告所不爭執，就此部分之事實
    足信為真正。
㈢、又本院民事執行處，於111年6月23日以屏院惠民執丙111司執
    字第448號函命原告於7日內，對被告提起優先承買權訴訟，
    原告於111年7月9日收受該函，於111年7月8日即已提起本件
    訴訟，此有收受函稿之回證及本件訴訟之起訴日期戳章可稽
    ，是被告抗辯原告逾期提起本件訴訟，容有誤會。
㈣、土地法第104條第1項規定：基地出賣時，地上權人、典權人
    或承租人有依同樣條件優先購買之權。房屋出賣時，基地所
    有權人有依同樣條件優先購買之權。係指房屋與基地分屬不
    同之人所有，房屋所有人對於土地並有地上權、典權或租賃
    關係存在之情形而言。最高法院 69 年度台上字第 945 號
    判例參酌。原告主張其就系爭建物有地上權存在，被告則以
    前揭詞置辯，經查：
⑴、土地及其土地上之建築物，同屬於一人所有，因強制執行之
    拍賣，其土地與建築物之拍定人各異時，視為已有地上權之
    設定，其地租、期間及範圍由當事人協議定之；不能協議者
    ，得請求法院以判決定之。其僅以土地或建築物為拍賣時，
    亦同。前項地上權，因建築物之滅失而消滅。民法第838條
    之1定有明文。原告原主張依民法第838條之1規定，於被告
    聲明依底價買受，造成土地與建築物之拍定人各異，應視為
    已有地上權之設定等語，然民法第838條之1，係指於強制執
    行拍賣，造成土地與建築物之拍定人各異時，方視為有地上
    權之設定，而關於優先承購權之認定，係指於拍賣前土地對
    建物即已存在有地上權，原告於系爭建物遭拍賣後，主張其
    與被告間有地上權存在（見本院卷第58頁），顯係誤解關於
    優先承購權所謂有地上權之意。
⑵、原告復表示地上權係存在於劉義達與原告間，然其主張其就
    系爭建物有地上權存在，無非係以訴外人劉義達前有地上權
    等語，然訴外人劉義達前係就系爭土地有地上權，此有原告
    所提出之491地號土地謄本手抄本在卷可稽（見本院卷第87
    頁），嗣後劉義達因地上權期限屆滿而取得所有權，其就土
    地的地上權，因已取得所有權而混同消滅，然其就系爭建物
    對系爭土地有地上權存在，並未提出任何證據證明之，實難
    認系爭建物就土地有地上權存在，劉義達自無所謂有民法第
    762條但書規定之情形，則繼受土地之原告當亦無就系爭建
    物有地上權存在。原告未能舉證證明其就系爭建物有地上權
    存在，其主張就系爭建物有地上權存在，而認有優先購買權
    ，難謂有據。
⑶、原告又另表示其就系爭建物有租賃關係，請求法院擇一判決
    等語，然地上權與租賃權，顯非能與予併存之權利，亦非法
    院得以予擇一而為判決，其上開主張，容有誤會。況民法第
    425條之1係指土地及其土地上之房屋同屬一人所有，而僅將
    土地或僅將房屋所有權讓與他人，或將土地及房屋同時或先
    後讓與相異之人時，土地受讓人或房屋受讓人與讓與人間或
    房屋受讓人與土地受讓人間，推定在房屋得使用期限內，有
    租賃關係；此條文規範意旨，係為解決同屬一人所有之土地
    及其上房屋由不同之人取得所有權時之房屋與土地利用關係
    ，其目的在於房屋所有權與基地利用權一體化之體現，以保
    護房屋之合法既得使用權，而推定在房屋得使用期限內，有
    租賃關係。故上開法文係指房屋對土地有租賃關係，而非謂
    土地對房屋亦有租賃關係，依上開法文的意旨，劉義達的系
    爭建物對系爭土地有租賃關係，因系爭建物一直為劉義達所
    有，並無所謂由原告繼受之虞，原告所繼受者為491地號之
    土地所有權，是以原告主張其對系爭建物因繼受而取得租賃
    權，顯係誤解法令。
五、綜上所述，本件原告就系爭建物並無地上權亦無租賃權存在
    ，上依開法令，即無優先承買權存在，故其請求確認就系爭
    建物有優先承買權，為無理由，不應准許，應予駁回。
六、本件事證已臻明確，兩造其餘陳述及攻擊防禦方法，經審酌
    後核與判決結果不生影響，爰不再一一論述，附此敘明。
七、訴訟費用之負擔，民事訴訟法第78條。　
中　　華　　民　　國　　111 　年　　11　　月　　7 　　日
                 潮州簡易庭   法　官 吳思怡
以上正本係照原本作成。
如不服本判決，應於送達後20日內，向本院提出上訴狀並表明上
訴理由，如於本判決宣示後送達前提起上訴者，應於判決送達後
20日內補提上訴理由書（須附繕本）。如委任律師提起上訴者
，應一併繳納上訴審裁判費。
中　　華　　民　　國　　111 　年　　11　　月　　7 　　日

                                  書記官　蔡進吉